【裁判字號】    89,訴,359
【裁判日期】    890726
【裁判案由】    確認債權存在
【裁判全文】
臺灣嘉義地方法院民事裁定  八十九年度訴字第三五九號
    原      告  乙○○
    訴訟代理人  邱創典律師
    被      告  中央產物保險有限公司台南分公司嘉義通信處
                            設.
    法定代理人  丙○○      住.
    訴訟代理人  甲○○      住.
右當事人間請求確認債權存在事件，本院裁定如左：
    主    文
原告之訴駁回。
訴訟費用由原告負擔。
    事    實
甲、原告方面：
一、聲明：請求確認訴外人李彩雲對被告之債權新台幣（以下同）一百二十萬元存在
    。
二、陳述：
（一）緣訴外人李彩雲於民國八十三年十二月八日上午十一時四十五分許，駕駛車牌
      ＲＬ一九四八號自小客車，沿嘉義縣梅山鄉○○○○路由竹崎往梅山方向行駛
      ，途經該路二七九公里處，因疏於注意，致撞及原告，造成原告受有挫傷性腦
      出血等重傷害，案由原告訴請李彩雲賠償損害，經台灣高等法院台南分院八十
      七年度訴更(二)號判決李彩雲應賠償一百一十三萬九千六百一十二元及自八十五
      年一月十六日起至清償日止按週年利率百分之五計算之利息。嗣經兩造提起上
      訴，最高法院駁回確定。原告據前開確定判決，依強制執行法第四條第一項第
      一款聲請對訴外人李彩雲之財產為強制執行，執行中據李彩雲之報告，知其肇
      事之ＲＬ一九四八號車輛於肇事前向被告投有一百八十萬元之意外傷害險，執
      行法院遂於八十九年三月二日依原告之聲請對被告頒發執行命令，禁止債務人
      李彩雲收取對被告投保意外事故傷害險一百八十萬元之債權或為其他處分，被
      告亦不得對債務人清償，被告接獲前開執行命令，竟以「數額有爭執」及「缺
      乏民事判決確定證明」為由聲明異議。查被告否認其與訴外人李彩雲間並無第
      三人汽車責任險存在，此就原告言，因該債權存在與否，與原告聲請執行有利
      害關係，即有受確認判決之法律上利益，自有提起確認之訴之必要。
（二）被告與訴外人李彩雲於八十三年二月八日至八十四年二月八日簽訂有汽車第三
      責任險，有卷附之汽車保險單可證，並為被告所承認。被告前對於鈞院八十八
      年度執字第一○一九五號強制執行事件之執行命令聲明異議係以對於數額有爭
      議及缺乏民事判決、無確定證明為理由，其於本件訴訟中以訴外人李彩雲有違
      反汽車保險單汽車保險共同條款第十六條規定被保險人（即李彩雲）於請求賠
      償時有提供虛偽報告，被告因而不負賠償責任等情。查依被告之答辯狀所載內
      容仍係李彩雲於刑事訴訟或原告與李彩雲間損害賠償事件審理中之刑事辯護理
      由或民事審理中之抗辯，原告於車禍過程中亦有過失之責任，企圖減輕刑事或
      民事責任，仍係於訴訟中之陳述，而非李彩雲向被告請求賠償時向被告提供虛
      偽報告，蓋原告與李彩雲迄未達成和解，李彩雲尚無法向被告請求賠償，是被
      告以李彩雲在訴訟中之抗辯解為向其請求賠償提供虛偽之報告，不無將馬京誤
      為馮京，其抗辯難認有理由。
（三）另查李彩雲向被告投保汽車保險係在民國八十三年二月八日，是以被告所謂「
      八十一年三月廿六日起適用自車強制第三人責任保險條款第十五條」之規定，
      因係於李彩雲投保後始有規定，故本件並不適用該規定。
（四）本件李彩雲於民、刑訴訟程序中所為之陳述僅係其抗辯，難認為虛偽之陳述，
      且係在訴訟中為之，又依被告所呈庭之汽車險理賠簽核表，李彩雲就原告之賠
      償亦未向被告請求，是李彩雲並無因請求賠償向被告為虛偽之陳述，業如前述
      ，縱而被告就其有利於己之事實應再負舉證責任。退而言之，李彩雲在民事訴
      訟事之抗辯亦僅係就車禍發生經過而為陳述，無依被告答辯狀所云，無論採何
      版本，均無解於李彩雲過失傷害之事實，原告之受傷既係由李彩雲所造成，其
      依法自應負損害賠償責任，李彩雲與被告間於車禍發生時，有汽車第三人責任
      保險之關係存在，被告自應依該投保範圍內保險理賠之責任。
（五）另被告謂原告缺乏民事判決確定證明，拒不依鈞院嘉院昭民執字第一○一九五
      號執行命令清償其應依保險契約所應給付之金額，按原告之請求係依確定之民
      事判決而為之，執行法院並已受理，是原告是否另取得確定證明書，實非其所
      能予審酌，故其以原告未取有判決確定證明書為由而對執行命令提出異議，顯
      明允洽。
三、證據：提出汽車保險單、本院執行命令、聲明異議狀影本各一份為證。
乙、被告方面：
一、聲明：駁回原告之訴。
二、陳述：
（一）依八十一年三月二十六日起適用之自用汽車強制第三人責任保險條款第十五條
      規定，被保險人或其法定代理人於請求賠償時，如有詐欺行為或提供虛偽報告
      情事，本公司不負賠償責任。另根據八十一年十月五日起適用之汽車保險單汽
      車保險共同條款第十六條規定，被保險人或其代理人於請求賠償時，如有詐欺
      行為或堤供虛偽報告情事，本公司不負賠償責任。系爭保險事故歷經臺灣高等
      法院臺南分院八十五年度訴字第二０號、八十六年度訴更(一)字第二號、八十七
      年度訴更(二)字第四號三次民判決，總計出現三種版本之事實：
  １、第一種版本即證人劉游金葉所述：「整部車都駛入來車道，他是要超車」，亦
      為鑑定委員會二次鑑定一致認定之事實，也是臺灣高等法院臺南分院八十五年
      度交上易字第一０六號刑事判決一致認定之事實。
  ２、第二種版本即臺灣嘉義地方法院檢察署認定：被保險人李彩雲以將接臨雙黃線
      之撞擊位置誤認為雙黃線之位置。
  ３、第三種版本即被保險人李彩雲自臺灣嘉義地方法院檢察署至八十七年度訴更(二)
      字第四號民事庭之陳述：「並未駛入對向車道。」、「我在雙黃線上與被害人
      的車子相撞。」
（二）被保險人李彩雲即依第三種版本向被告陳述，並請求被告協助其履行抗辯，故
      系爭保險事故自八十五年四月十九日民事答辯狀開始，至八十八年十二月十三
      日對最高法院八十八年度台上字第二七九五號民事裁定之抗告狀為止，均出自
      被告之手，而其間相關之民事準備程序、言詞辯論庭，均由被告派員協同被保
      險人李彩雲到庭。李彩雲除第三種版本之陳述外，並未有其他相反之陳述，甚
      至在八十七年度訴更(二)字第四號民事言詞辯論庭上，審判長曉喻兩造以八十萬
      元和解，被告一再向李彩雲釋明，只要李彩有任何侵入乙○○車道之實，則在
      保險金額之範圍內，被告均願承擔，但如果無以上事實，則請堅持正義，讓法
      律來伸張，而李彩雲選擇予後者。但本案至八十七年度訴更(二)字第四號民事確
      定判決，即採第一種版本，並捨棄本保險事故肇事時，兩肇事車輛碎落物掉落
      在李彩雲車道之事實，並自八十五年四月十九日起至八十八年十二月十三日止
      ，被告透過書狀請求證人劉游金葉與被保險人李彩雲當庭對質的一切努力。
（三）如果本事件採用第一種版本認定事實，則被保險人李彩雲於向被告請求賠償時
      ，有提供虛偽報告之情事，依前揭條款之規定，被告不負賠償責任。
三、證據：汽車保險理賠簽核表、汽車保險證、強制汽車第三人責任保險費收據、汽
    車行車執照及駕駛執照影本各一份為證。
丙、本院依職權調閱本院八十八年度執字第一０一九五號卷及臺灣高等法院臺南分院
    八十七年度訴更(二)字第四號民事卷。
    理    由
一、按原告或被告無當事人能力者，法院應以裁定駁回之，民事訴訟法第二百四十九
    條第一項第三款定有明文。又當事人能力之有無，法院不問訴訟程度如何，應依
    職權調查之。而所謂當事人能力，係指於民事訴訟程序，以自己名義向法院為保
    護私權之請求人及相對人之資格，依民事訴訟法第四十條第一項之規定，有權利
    能力者，有當事人能力，是依法設立之法人因有權利能力，固有當事人能力，分
    公司為受本公司管轄之分支機構，並無獨立之財產，為謀訴訟上之便利，現行判
    例雖從寬認分公司就其業務範圍內之事項訟時，有當事人能力，惟本件被告為
    中央產物保險有限公司台南分公司「嘉義通信處」，僅係中央產物保險有限公司
    台南分公司之內部機關，既無獨立之人格，自難認有權利能力。其次，原告雖將
    被告之法定代理人列為「丙○○」，惟丙○○為中央產物保險有限公司台南分公
    司之經理人，並非被告之法定代理人，有前開分公司之公司執照及營利事業登記
    證各一份在卷可憑，亦足見依被告為「通訊處」之性質，並無一定之組織型態、
    健全之人事編制及獨立之會計制度，非中央產物保險有限公司之獨立機構，就此
    亦難認被告有當事人能力。被告既無當事人能力，自不得作為本件訴訟之當事人
    ，原告將之列為被告提起本件訴訟，難認合法，且核其情形亦無法補正，依前開
    規定，應予駁回。
二、依民事訴訟法第二百四十九條第一項第三款、第九十五條、第七十八條裁定如主
    文。
中      華      民      國    八十九    年      七      月    二十六    日
~B臺灣嘉義地方法院民事第一庭
~B    法  官  黃渙文
右為正本係照原本作成
如對本裁定抗告須於裁定送達後十日內向本院提出抗告狀
中      華      民      國    八十九    年      七      月    二十八    日
~B    書記官  李宏仁


司法院資訊處製作；財團法人民間司法改革基金會備份。
